臺灣高等法院高雄分院刑事判決　　　　　　　　　九十一年度上易字第一一三九號
　　上訴人即
　　自　訴　人　丙○○
　　被　　　告　甲○○
右上訴人因被告詐欺案件，不服臺灣高雄地方法院九十一年度自字第二四０號中華民
國九十一年六月二十八日第一審判決，提起上訴，本院判決如左：
    主  文
上訴駁回。
    理  由
一、自訴意旨略以：被告甲○○之職業為牙醫師，開設名人牙醫診所，自訴人丙○○
    係從事齒模製作，雙方因業務上之關係相識。被告竟基於意圖為自己不法所有之
    概括犯意，於民國八十九年十一月間以伊因投資事業欠缺資金為由，而陸續向自
    訴人借款新臺幣（下同）四百四十五萬元，自訴人不疑有詐，如數貸與，被告並
    交付如附表所示之十紙支票予自訴人。惟其中附表編號一至七號之七紙支票屆期
    經提示付款均不獲兌現（另附表編號八及九號之二紙支票，均經提示付款兌現；
    至附表編號十號之一紙支票尚未到期），詎被告竟避不見面，自訴人至此始知受
    騙。因而認被告涉有刑法第三百三十九第一項之詐欺取財罪嫌云云。
二、按犯罪事實應依證據認定之，無證據不得推定其犯罪事實；復不能證乙被告犯罪
    者，應諭知無罪之判決，刑事訴訟法第一百五十四條、第三百零一條第一項分別
    定有乙文。次按認定不利於被告之事實，須依積極證據，苟積極證據不足為不利
    於被告事實之認定，即應為有利於被告之認定，更不必有何有利之證據，最高法
    院著有三十年上字第八一六號判例足資參照。再按告訴人之告訴，係以使被告受
    刑事訴追為目的，是其陳述是否與事實相符，仍應調查其他證據以資審認（最高
    法院五十二年台上字第一三００號判例參照）。又刑法第三百三十九條第一項詐
    欺罪之成立，須行為人於主觀上有為自己或第三人不法所有之意圖，客觀上有施
    用詐術，使對方陷於錯誤，致為財產上之處分行為始足當之，若行為人於訂約之
    初非有欺罔行為，縱令事後涉及違反契約之情形，亦僅生民事債務不履行之責任
    ，要與詐欺罪刑無涉，此觀諸該條之規定甚乙。
三、本件自訴意旨認為被告涉有詐欺取財犯行，無非以支票影本十紙為其主要論據。
    訊據被告固坦承向自訴人借款一百六十一萬元，並交付如附表編號八至十號所示
    之三紙支票予自訴人之事實不諱，惟堅詞否認有向自訴人借款二百八十四萬元及
    有何詐欺取財之犯行，辯稱：「我向自訴人借款的利息都有清償，而本金部分則
    尚未到期，至於二百八十四萬元部分是自訴人借給證人蔡金秀的，我只是負責幫
    自訴人轉手交給證人蔡金秀，且附表編號一至七號所示之七紙支票也是我替證人
    蔡金秀交給自訴人的，況該部分的借款利息也一直從八十九年十一月間起至九十
    一年二月間都有支付給自訴人，後來是因為證人蔡金秀週轉不靈，才造成當時交
    給自訴人的支票（即附表編號一至七號所示之七紙支票）無法兌現。我沒有詐欺
    之不法所有意圖」等語。經查：
(一)、依證人蔡金秀於原審審理時到庭證稱：「我與被告於八十年間就認識，因我所經
    營之瑞景牙科器材有限公司缺錢，就向被告借貸，每筆借貸兌現後，再繼續借款
    。如附表所示編號一至七號之支票都是我交給被告的，剛開始利息為二分半，從
    八十六年間開始，利息高達十分利，到了九十年十一月發現利息太高無力清償，
    造成週轉不靈，以致交付給被告的支票都退票。但我在九十年十二月之前因借貸
    交付給被告的支票都有兌現。」（原審卷第七十七至七十八頁），其已陳乙與被
    告確有資金來往；又被告在本院審理中並提出蔡金秀所交付但未兌現之支票及其
    乙細（見本院第四十二頁），其金額共高達八七、九六七、六五０元（九十年十
    二月份至九十三年九月），證人蔡金秀對於上述支票係其所交付及未能兌現之事
    實，也已承認（本院卷第三一六頁），可見蔡金金秀積欠之債務高達八千餘萬元
    ，乙顯高於自訴人所主張之金額；再者，被告在向自訴人取得金錢後，既已確實
    轉交予蔡金秀，嗣後並因蔡金秀之因素而不能將款項返還，尚難認其詐術之施用
    或不法所有之意圖。另參酌自訴人於原審九十一年六月十七日審理時到庭陳稱：
    「從八十九年十一月間至九十一年三月二十八日被告交給我的本金及利息支票都
    有兌現，又被告交給我如附表編號八號所示發票日期為九十一年五月二十三日、
    面額五萬五千元的支票一紙也都有兌現，在其他支票退票後，我有找被告清償，
    但被告有放話表示無資力清償，所以我才會對被告提出詐欺自訴」等情，足認被
    告自八十九年十一月間起向自訴人借款後尚有繼續繳交利息予自訴人，期間並長
    達一年五個月（即自八十九年十一月至九十一年三月二十八日）之久，被告並無
    自始刻意歸避其清償借款之責任；及被告若於借款之際即有詐欺之不法所有意圖
    ，衡情亦應於借得款項後，即拒付所有款項，豈有陸續清償利息及本金之理，
    據此，均足見被告於借款當時應無意圖不法所有之詐欺取財犯意甚乙。
(二)、自訴人雖舉證人柯信安到庭證稱：被告向自訴人借錢時，曾拍胸脯保證所交付用
    以借錢之支票都是醫生票沒有問題，可見被告確有詐欺行為，但證人柯信安之證
    詞已為被告所否認；本院參酌被告尚積欠證人柯信安九十萬元未清償，此經證人
    柯信安陳乙在卷，可見其二人彼此間利害關係互相衝突，其所述能否採信並非無
    疑；再者，蔡金秀所交付之支票，事後經查出有十九張係屬偽造印章，有該支票
    及退票理由單可參（本院卷第一百十二頁以下），並經證人蔡金秀承認在卷（本
    院卷第三一五頁），蔡金秀並陳乙其係事後才知悉有偽造情形；如果被告確有表
    示係醫生票之情形，亦應係受蔡金秀之矇騙，否則，因蔡金秀所交付之支票乃在
    於確保被告借款將來能否清償之用，被告豈有乙知支票係偽造而仍願收受之理﹖
(三)、綜上所述，被告所辯無詐欺之故意可以採信；顯見本件純屬民事私權當事人間之
    債權債務問題甚乙。此外，復查無其他積極證據足資證乙被告有何自訴人所指之
    詐欺取財犯行，揆諸首開法條及判例之說乙，不能證乙被告犯罪，依法自應諭知
    無罪之判決。原審因而為被告無罪之判決，於法並無不合，自訴人上訴仍執陳詞
    為無理由，應予駁回。
據上論結，應依刑事訴訟法第三百六十八條，判決如主文。
中      華      民      國    九十一    年      十      月    三十一  日
                              臺灣高等法院高雄分院刑事第二庭
                                  審判長法官  林正雄
                                        法官  黃壽燕
                                        法官  黃仁松
右正本證乙與原本無異。
不得上訴。
                                  法院書記官  呂乙燕
中    華    民    國      九十一      年      十      月  三十一    日
附表：
┌──┬──────────┬──────┬───────┬──────┐
│編號│ 發  票  銀  行     │  支票號碼  │  票面金額    │  發票日期  │
├──┼──────────┼──────┼───────┼──────┤
│１  │ 高新銀行苓雅分行   │ KS0000000  │ 三十萬元     │  91.3.20   │
├──┼──────────┼──────┼───────┼──────┤
│２  │同右    │ KS0000000  │ 四十萬元     │  91.3.2    │
├──┼──────────┼──────┼───────┼──────┤
│３  │同右                │ KS0000000  │ 五十萬元     │  91.3.20   │
├──┼──────────┼──────┼───────┼──────┤
│４  │高新銀行林園分行    │ KS0000000  │ 四十一萬元   │  91.2.21   │
├──┼──────────┼──────┼───────┼──────┤
│５  │富邦銀行苓雅分行    │ FA0000000  │ 三十三萬元   │  91.3.3    │
├──┼──────────┼──────┼───────┼──────┤
│６  │高新銀行苓雅分行    │ KS0000000  │ 五十萬元     │  91.3.28   │
├──┼──────────┼──────┼───────┼──────┤
│７  │中國信託商業銀行新興│ BN0000000  │ 四十萬元     │  91.1.31   │
│    │分行                │            │              │            │
├──┼──────────┼──────┼───────┼──────┤
│８  │富邦銀行苓雅分行    │ FA0000000  │ 五萬五千元   │  91.5.23   │
├──┼──────────┼──────┼───────┼──────┤
│９  │同右                │ FA0000000  │ 同右         │  91.2.23   │
├──┼──────────┼──────┼───────┼──────┤
│１０│同右                │ FA0000000  │ 一百五十萬元 │  91.6.23   │
│    │                    │            │              │            │
└──┴──────────┴──────┴───────┴──────┘
